臺灣板橋地方法院刑事判決　　　　　　　93年度訴字第1509號
公　訴　人　臺灣板橋地方法院檢察署檢察官
被　　　告　甲○○
　　　　　　乙○○
上列被告因偽造文書等案件，經檢察官提起公訴（93年度偵續字
第123號），本院判決如下：
    主  文
甲○○、乙○○均無罪。
    理  由
一、公訴意旨略以：被告甲○○（原名邱輝星，民國九十年二月
    十五日更名）為土地代書，受告訴人丙○○委託出售位於臺
    北縣林口鄉○○路三九九巷六十六號七樓（下稱上開房地）
    及忠孝路同巷七十二號七樓之房地二筆，告訴人並交付印章
    、土地及建築物改良所有權狀供被告甲○○辦理移轉登記使
    用，嗣僅售出忠孝路同巷七十二號七樓之房地，然被告甲○
    ○因積欠被告乙○○新台幣（下同）二百萬元之借款，竟與
    被告乙○○基於偽造文書之犯意聯絡，於七十九年九月二十
    七日，未經告訴人之同意，在上開房地之抵押權設定契約書
    上盜用告訴人之印章，並以告訴人名義偽造如附表所示支票
    之背書二紙，交付被告乙○○作為借款之擔保，復於同年十
    月一日，持抵押權設定契約書、土地及建築物改良所有權狀
    等文件，向臺北縣新莊地政事務所，辦理以被告乙○○之子
    即朱星念，為第二順位抵押權人，最高限額為三百萬元之抵
    押權設立登記，使承辦公務員將此不實之抵押權設定事項，
    登載於職務上所載之電磁紀錄及相關公文書，足生損害於告
    訴人及地政機關管理抵押權之正確性（此部分已另為不起訴
    處分）；被告甲○○與乙○○二人更共同意圖為自己不法之
    所有，由被告乙○○於八十七年七月二十九日及九月八日，
    持上開房地抵押權設定契約書、他項權利證明書及如附表所
    示支票，向臺灣板橋地方法院聲請拍賣上開房地，使臺灣板
    橋地方法院陷於錯誤，核准乙○○拍賣上開房地，足生損害
    於告訴人及臺灣板橋地方法院審查拍賣抵押物聲請之正確性
    ，因認被告二人涉有犯刑法第二百十六條、第二百十條行使
    偽造私文書罪嫌、第二百十六條、第二百十四條行使公務員
    登載不實文書罪嫌及第三百三十九條第一項詐欺罪嫌。
二、按犯罪事實應依證據認定之，無證據不得認定其犯罪事實；
    又不能證明被告犯罪者，應諭知無罪之判決；刑事訴訟法第
    一百五十四條第二項、第三百零一條第一項分別定有明文。
    次按犯罪事實之認定，應憑真實之證據，倘證據是否真實尚
    欠明確，自難以擬制推測之方法，為其判斷之基礎；而認定
    犯罪事實之證據，係指足以認定被告確有犯罪行為之積極證
    據而言，該項證據自須適合於被告犯罪事實之認定，始得採
    為斷罪資料。且刑事訴訟上證明之資料，無論其為直接或間
    接證據，均須達於通常一般之人均不致有所懷疑，而得確信
    其為真實之程度，始得據為有罪之認定，若其關於被告是否
    犯罪之證明未能達此程度，而有合理懷疑之存在，致使無從
    形成有罪之確信，根據「罪證有疑，利於被告」之證據法則
    ，即不得遽為不利被告之認定。其以情況證據（即間接證據
    ）斷罪時，尤須基於該證據在直接關係上所可證明之他項情
    況事實，本乎推理作用足以確證被告有罪，方為合法，不得
    徒憑主觀上之推想，將一般經驗上有利被告之其他合理情況
    逕予排除。另告訴人之告訴，係以使被告受刑事訴追為目的
    ，是其陳述是否與事實相符，仍應調查其他證據以資審認（
    最高法院五十三年臺上字第六五六號、二十九年上字第三一
    ○五號、最高法院七十六年臺上字第四九八六號、最高法院
    三十二年上字第六十七號、最高法院五十二年臺上字第一三
    ○○號判例參照）。
三、公訴意旨認被告涉犯詐欺、偽造文書犯行，係以被告甲○○
    在臺灣高等法院九十二年度上字第九九七號事件之證述、告
    訴人之指訴、抵押權設定契約書、土地及建築物登記謄本各
    一件、附表所示之支票影本二紙為據。惟訊據被告二人堅決
    否認有何詐欺及偽造文書犯行，被告甲○○辯稱：「當時我
    與告訴人的口袋是相通的，我的錢是擺在告訴人的土地上面
    ，所以告訴人的土地證件是放在我這邊，我沒有偽造票據的
    必要。另外要拍賣這個房子我不知情，我也不知道有這件事
    情發生，之所以拖延這麼久，是希望我自己來處理清楚」等
    語。被告乙○○辯稱：「我沒有偽造證件，我想要買房屋給
    我兒子朱星念，但是甲○○房屋還沒有給我，我才要求他反
    設定給我，拍賣抵押物的案子是八十七年向法院聲請，甲○
    ○並未參與，因為我曾交給甲○○二百萬元要購買房地，甲
    ○○交付附表所示支票二紙，後來我將支票影本提出給法院
    ，因為書記官通知要提出債權證明，告訴人現在說他不清楚
    ，我覺得很冤枉，因為告訴人以前房屋也是這樣賣，所以我
    才這樣買，交價金給甲○○，並要求甲○○反設定給我」等
    語。經查：
（一）證人即被告甲○○具結證稱：「我和告訴人、另外還有二
      個同學一起做土地及房屋買賣生意，告訴人當時把所有的
      證明文件都放在我那裡，我受託出售告訴人二間房子，地
      址是在林口鄉○○路三九九巷六六號七樓及同巷七二號七
      樓，七二號七樓已經順利出售，我把六六號七樓房地賣給
      乙○○，當時她說付了這筆錢之後，若是貸款足額的話，
      這交易就算成功，但是若是貸款不足額，交易就不成功，
      我必須要還給她二百萬元，所以我就辦了這個抵押，這個
      抵押契約書上面有寫此件為買賣件。另外我還有開了二張
      票給乙○○，但是乙○○沒有辦法貸足款項，我又常常跑
      大陸，所以這件事情我就耽擱下來了‧‧‧附表所示二張
      支票是我交給乙○○的，發票人是我‧‧‧當時因為乙○
      ○要有告訴人的背書，而告訴人證件、印章都在我這裡，
      所以我就拿告訴人的印章蓋在支票的背面‧‧‧因為乙○
      ○在設定時，要求要有二張支票做為憑證。因為我們當時
      約定若是貸款不過的話，必須退還她二百萬元。這二張支
      票就是做為擔保的‧‧‧是用來表示我確實有收到乙○○
      二百萬元，以此做為憑證‧‧‧因為我去大陸雲南一年，
      乙○○都找不到我，以為我跑路了，所以才拿這抵押權的
      權利證明去強制執行」等語（見本院九十四年五月三十一
      日審判筆錄第五頁至第十二頁）。堪認被告乙○○確係因
      交付二百萬元予被告甲○○，復由被告甲○○提供告訴人
      所有之上開房地設定三百萬元最高限額抵押權、並交付附
      表所示發票人為甲○○、背書人為告訴人、面額合計二百
      萬元之支票二紙予被告乙○○收執。嗣後被告乙○○於八
      十七年七月二十三日，持上開房地之土地建築改良物抵押
      權設定契約書、他項權利證明書，代理其子朱星念向本院
      聲請拍賣抵押物，而本院受理經審核後，令被告乙○○補
      陳上開房地之土地謄本及抵押權存續期間實際發生之債權
      證明，經本院審核後，裁定就上開房地准予拍賣，並送達
      告訴人，業經本院調取八十七年度拍字第三一七一號拍賣
      抵押物卷查閱無訛，應認被告乙○○係依法行使其權利。
（二）而被告乙○○於九十一年九月十三日代理其子朱星念以本
      院八十七年度拍字第三一七一號民事裁定，聲請拍賣告訴
      人所有上開房地，告訴人即提起民事訴訟確認上開房地權
      利人乙○○之抵押權不存在，並聲請在本院九十一年度訴
      字第二六六八號確認抵押權不存在事件判決確定前應暫予
      停止強制執行程序。在九十二年度上字第九九七號臺灣高
      等法院準備程序中證人甲○○證稱，係個人向乙○○借款
      ，故將告訴人所有上開房地設定抵押權給乙○○等語（見
      臺灣高等法院九十二年度上字第九九七號第五十七頁）。
      就乙○○交付二百萬元之原因，與在本院審理時之證述固
      有出入，但被告乙○○確有交付二百萬元現金予甲○○乙
      節，並無二致。雖告訴人之代理人陳志生指訴被告甲○○
      盜用告訴人之印鑑云云，惟告訴人之代理人陳志生復直陳
      ，告訴人所有之印鑑、房地所有權狀全部交予被告甲○○
      （見九十二年度偵字第八二八五號卷第十四頁、第三十七
      頁），此亦為被告甲○○所是認，故縱被告甲○○逾越權
      限蓋用告訴人之印鑑於附件所示支票背面，要屬是否構成
      無權代理等民事上票據債務之糾葛，難認被告乙○○所持
      之抵押權設定契約書、他項權利證明書及附所示之支票為
      不實之文件。故認被告並未施用詐術，使法院陷於錯誤，
      而核准拍賣上開房地。
（三）另證人即被告乙○○具結證稱：「（審判長問：你去拍賣
      六十六號七樓的房子時，你有無找甲○○一起去？或是甲
      ○○找你去？）甲○○他完全不知道，若是甲○○他知道
      他一定會攔阻我，我是申請謄本之後才知道我是第一順位
      債權人」等語（見本院九十四年五月三十一日審判筆錄第
      十三頁），核與本院八十七年度拍字第三一七一號、九十
      一年度執字第二０七三八號所附民事拍賣抵押物聲請狀、
      民事強執執行聲請狀及卷內資料相符，堪認被告甲○○所
      辯，不知被告乙○○聲請拍賣告訴人所有上開房地等情，
      足堪採信。難認被告甲○○與乙○○有共同不法所有之意
      圖。
（四）而告訴人經本院多次傳喚，並未曾到庭指訴被告有何詐欺
      或偽造文書犯行，有本院送達證書附卷可稽，尚不能僅憑
      告訴人片面指訴，遽認被告二人有詐欺、偽造文書之犯行
      。此外，復查無其他積極證據，足資證明被告有公訴人所
      指之犯行，因不能證明被告犯罪，揆諸首揭說明，自應為
      無罪判決之諭知。
據上論斷，應依刑事訴訟法第三百零一條第一項，判決如主文。
本案經檢察官葉志飛到庭執行職務。
中　　華　　民　　國　九十四  年　  六　　月　　三十  日
                  刑事第十一庭審判長 法  官 潘翠雪
                                     法  官 王士珮
                                     法  官 楊明佳
上列正本證明與原本無異。
如不服本判決，應於送達後十日內向本院提出上訴狀
                                     書記官 江文彬
中　　華　　民　　國　九十四  年　  六　　月　　三十  日
附表：
　 ┌──┬─────────┬──────┬──────┬───────┐
　 │編號│　　 發票日　　　 │面額：新台幣│　票據號碼　│　付款銀行　　│
　 │　　│　　　　　　　　　│　　　　　　│　　　　　　│　　　　　　　│
　 ├──┼─────────┼──────┼──────┼───────┤
　 │　一│七十九年十一月三十│一百萬元　　│ＲＲ９４７４│台北區中小企業│
　 │　　│日　　　　　　　　│　　　　　　│０８７號　　│銀行積穗分行　│
　 ├──┼─────────┼──────┼──────┼───────┤
　 │　二│七十九年十一月三十│一百萬元　　│ＲＲ９４８１│台北區中小企業│
　 │　　│日　　　　　　　　│　　　　　　│３０７號　　│銀行積穗分行　│
　 └──┴─────────┴──────┴──────┴───────┘
